【裁判字號】    90,台上,2485
【裁判日期】    900426
【裁判案由】    走私
【裁判全文】
最高法院刑事判決                                九十年度台上字第二四八五號
    上  訴  人  乙○○
                甲○○
                丙○○
右上訴人等因走私案件，不服台灣高等法院高雄分院中華民國八十九年三月二十一日
第二審更審判決（八十七年度上更(一)字第二四三號，起訴案號：台灣屏東地方法院檢
察署八十四年度偵字第七八七四、七八七七、七八七八、七八七九、七九八八號、八
十五年度偵字第五四五六號），提起上訴，本院判決如左：
    主  文
原判決撤銷，發回台灣高等法院高雄分院。
    理  由
本件原判決認定上訴人丙○○與成年之大陸地區人民「王學斌」者基於使大陸地區人
民非法進入台灣地區之概括犯意聯絡，於民國八十四年七月間某日，由「王學斌」之
引介，招募大陸女子王建蘭，於同年九月六日委託不詳姓名成年人所駕之漁船，戴運
王建蘭於當日一時許，進入台灣地區由台灣北部不詳海岸上岸後，隨即由鄭某接走，
並容留於台中市其代為安排之租處。嗣王女於八十五年二月七日在台中市○○街與台
中港路口為警查獲並供出丙○○。鄭某復承前開犯意，與上訴人乙○○（原判決誤載
為周文於）、上訴人甲○○於八十四年十一月間某日，基於共同犯意聯絡，由丙○○
負責前往大陸地區人民購買蒜頭、貴州醇酒、及招募大陸地區人民，並安排大陸漁船
運送蒜頭及大陸人民。於同年十二月間某日在大陸福建省圍頭地區向大陸地區人民謝
文川購得合計完稅價格新台幣（下同）五十萬零六百四十五元之貴州醇酒四千瓶及蒜
頭一萬四千六百六十公斤暨另由周金柱招募之大陸地區人民潘艷華、張靜、劉霞、邱
國頓、張振忠（原判決誤載為張振六）、盧文旋、高元章、郭芳共、陳自連、陳永城
、林貴民、張清海、吳明水、張英俊（原判決誤載為張忠俊）、林修紅、王雲逸、鄭
明典、苳建華、魏連評、王利煌、郭松裕、邱連合、郭建筑（原判決誤載為英建筑）
、邱萌芽、蔡忠義、蔡長標、王澤群、林永官、高元官、王金柱、陳錫帥、陳寶彬、
林超勇、高積峰等三十四名。上訴人等三人並與具有走私之犯意聯絡之大陸地區人民
侯繼城、侯繼添、侯繼水、陳坤棟、莊馬輝、庄厝法（原判決誤載為莊厝法）、陳孝
平、陳茂連、庄溫明（原判決誤載為莊溫明）、邱飛山、陳茂游、康麗明、王述龍、
陳國順、莊永和、康晚全、洪文山等人（以上十七人均經判刑確定），由侯繼城、侯
繼添駕大陸籍漁船閩晉漁五四四二號漁船至金門對岸之圍頭漁港，將丙○○所購買上
述貴州醇酒及蒜頭搬運上船啟航走私來台；另與大陸籍船長蔡永輝、船員蔡慶國、邱
家平、王勞、黃工人基於犯意之聯絡，由其駕駛漁船至約定地點，接受周金柱之指示
將上開潘艷華等三十四人載運來台，約定在東經一二○度三九分、北緯二二度八分海
上交予上訴人等。嗣於同月十一日晚上九時十分許侯繼城（原判決誤載為侯繼域）等
人駕駛上開漁船載運蒜頭及大陸貴州醇酒在東經一二○度二一分，北緯二二度○八分
即屏東縣小琉球西南外海十海浬處，而蔡永輝等人亦駕駛漁船載運大陸地區人民潘艷
華等三十四名在東經一二○度三九分、北緯二二度八分即屏東縣車城鄉海口灣外海二
海浬處，分別等待上訴人差人以膠筏接駁人、貨時，為內政部警政署保安警察隊第七
總隊第二大隊查獲該閩晉漁五四四二號漁船走私之事實，並扣得上開貴州醇酒、蒜頭
及謝文川交予候繼城等人之搬運費二萬元。翌（十二）日上午十時三十分警方又在蔡
永輝所駕漁船上開停泊處，查獲非法入境之大陸地區人民潘艷華等三十四名。同日下
午一時卅分許在屏東縣恆春鎮○○路廿七巷二號處查獲郭銘輝、乙○○及當日擬前往
搬運貨物之徐銘通、朱增穗、林乾鎮，扣得丙○○所有供走私用之車裝無線電二台、
手提無線電一台、行動電話三具、工具一箱、天線一支等情。因而撤銷第一審關於上
訴人等走私罪部分不當之判決，改判仍依牽連犯，從重論處上訴人等共同私運管制物
品進口逾公告數額（甲○○為累犯）罪刑。固非無見。
惟查：(一)本件上訴人等於偵審中迭據否認有自大陸接運大陸地區人民來台情事。原判
決係以其於法務部調查局屏東縣調查站（下稱調查站）之自白，資為認定上訴人等此
部分犯行之論據。然稽諸卷內資料，丙○○稱（八十四年）十二月十二日伊在甲○○
家中等候載運蒜頭、酒貨品時，因周金柱並未付伊酬勞，其本身亦不願付每名大陸客
兩萬元代價，故交代乙○○、甲○○祇載運蒜頭及酒，大陸客男女都不載運等語（見
警卷(一)第十五頁背面）；乙○○稱迄（八十四年）十二月十日丙○○在電話中提到走
私船人、貨將於十一日晚上八點左右在恆春附近上岸，並說明除貨品外，大陸客只有
四名女子，其餘男大陸客是大陸船工不要接駁上岸，十二月十一日下午五時，走私船
行至計畫經緯度地點前，鄭某又電告伊此次只有貨品，沒有大陸客；而甲○○供稱伊
不知乙○○是否有準備走私大陸偷渡客來台，伊祇負責幫周某接洽蒜頭、大陸酒事宜
各等語（見同上警卷第六頁、背面第十九頁）各等語，此觀諸證人即受甲○○僱用，
擬於案發當天負責接駁工作之朱增穗僅稱甲○○告知伊要接駁蒜頭及貴州醇共七百件
，每件代價三百元（見七八七九號偵卷第三十三頁背面），並未指有受僱接駁大陸偷
渡客情事，而該駕駛漁船載運大陸地區人民潘艷華等人之蔡永輝，且稱伊船於八十四
年十二月十二日上午七時許到達東經一二○度三九分、北緯二二度八分，在那兒等了
三個半小時，丙○○未派人與伊聯絡，就被查獲等語（見七八七七號偵卷第六頁背面
），似徵上訴人等上開在調查站訊問時之供詞尚非全然無憑，究竟實情如何，此與上
訴人等被訴違反台灣地區與大陸地區人民關係條例罪名成否之判斷攸關，自有進一步
根究必要，原審對上開有利之供述未遑詳酌，遽行論科，尚嫌速斷。(二)上訴人等於審
判中迭稱其於調查站之自白係出於刑求逼供，原審為此固曾傳訊調查人員李興華、林
育立及警員陳盛森，並於判決內依其否認之供述，認上訴人等刑求之抗辯為不足採。
然上訴人等係於八十四年十二月十三日經羈押於台灣屏東看守所，該所先於八十七年
三月十六日函覆原審法院謂當日新收押登錄文件中，查無上訴人之自述表（見原審上
訴卷第一○三頁）；嗣經原審再度函索相關資料，始於八十八年九月二十二日檢送上
訴人入所當日之健康檢查表影本，何以有此轉折﹖已滋疑竇，且據其自述欄記載上訴
人等於入所時均表示有身體「不適」情形，其中處理意見暫停作業欄並經勾註（見原
審更(一)卷第五十八至六十一頁），似謂其因身體不適致須暫停作業。如果無訛，上訴
人等究有如何身體不適情形，此關係其刑求抗辯確否之判斷頗切，應有傳訊該檢查表
所載負責調查之醫務組人員，以明究竟必要。原審未為此必要調查，即將上訴人等刑
求抗辯悉以摒棄不採，自不足以昭折服，而有證據調查未盡之可議。(三)有罪之判決書
，對被告有利之證據不採納者，應說明其理由，為刑事訴訟法第三百十條第二款所明
定。故有罪判決書對於被告有利之證據，如不加採納，必須說明其不予採納之理由，
否則即難謂無判決不備理由之違誤。原判決事實認丙○○於八十四年九月六日委託不
詳成年人所駕之漁船，戴運王建蘭於當日一時許，進入台灣地區由北部不詳海岸上岸
後，鄭某隨即將之接走，並容留於台中市其安排之租處等情。然丙○○於偵查中所舉
證人范國雄、郭政華一致結稱因鄭某先前遺失台胞證，其於八十四年九月五日晚上十
時許，曾至台中縣大甲鎮○○路ＫＴＶ告訴其如何辦理台胞證遺失補發手續，翌（六
）日鄭某確有去辦理申報等語，並有丙○○於八十四年九月六日向台中縣警察局大甲
分局辦理護照遺失申報之申報表影本乙紙在卷足憑（見台灣台中地方法院檢察署八十
五年度偵字第一一四五三號偵卷第十九頁背面、第二十三頁）。如果屬實，則丙○○
有否於八十四年九月六日一時許，至北部某海邊接王建蘭可能，即非無疑，此係對其
有利之證據，原判決未說明其不足採之理由，猶屬理由未備。(四)丙○○於調查站供稱
八十四年十、十一月間伊與乙○○商量走私大陸蒜頭等物品來台時，周某表示其願意
負責接駁私貨上岸，代價是每件（一箱）酬勞一千元，另要求其代買二百箱貴州醇酒
（約二十八萬元）連同蒜頭一同載運來台，周某銷售酒類後，再扣還伊購酒成本，餘
款作為接駁搬運的酬勞，而乙○○亦稱伊和甲○○可從丙○○分得貴州醇酒一百箱，
由甲○○尋得買主以每箱二千五百元賣出，預計可獲二十五萬元，其中要交還該一百
箱貴州醇酒成本十四萬元給鄭某，餘十一萬元由伊與甲○○朋分各等語（見警卷(一)第
七、十四頁），原判決理由並引上開供述為上訴人犯罪之論據之一。但觀諸該供詞內
容，上訴人走私大陸產製之貴州醇酒來台，似係為販售牟利目的。如屬非虛，其自應
另成立台灣省內菸酒專賣暫行條例第三十七條第五款之販賣未貼專賣憑證酒類罪，此
與起訴論罪部分亦不無牽連犯之裁判上一罪關係，而為起訴效力所及，原判決對之未
予併論，應有已受請求事項，未予判決之違法。(五)上訴人等本件走私之物品貴州醇酒
四千瓶及蒜頭一萬四千六百六十公斤，已經內政部警政署保安警察第七總隊第二大隊
於八十五年一月二十二日，依台灣地區與大陸地區人民關係條例及其施行細則之相關
規定處分沒入在案，有卷附該大隊之處分書可按（見七八七四號偵卷第一○七頁）。
上開走私物品倘確因該沒入行政處分之執行而不存在，於刑事判決中即無再予宣告沒
收餘地，原審疏未予詳查遽於判決內為沒收諭知，亦嫌速斷難認為適法。以上或係上
訴意旨所指摘，或為本院得依職權調查之事項，應認原判決仍有撤銷發回更審之原因
。原判決不另諭知無罪部分，基於審判不可分之原則，併予發回。
據上論結，應依刑事訴訟法第三百九十七條、第四百零一條，判決如主文。
中      華      民      國     九十     年      四      月    二十六    日
                              最高法院刑事第五庭
                                  審判長法官  紀  俊  乾
                                        法官  黃  正  興
                                        法官  陳  東  誥
                                        法官  張  春  福
                                        法官  韓  金  秀
      右正本證明與原本無異
                                              書  記  官
中      華      民      國     九十     年      五      月      一      日


司法院資訊處製作；財團法人民間司法改革基金會備份。
